臺灣臺南地方法院刑事判決　　　　　　　　　　　　　九十二年度訴字第八三二號
　　公　訴　人　臺灣臺南地方法院檢察署檢察官
　　被　　　告　戊○○
　　選任辯護人　黃慕容律師
右列被告因強盜案件，經檢察官提起公訴（九十二年度偵字第六一八一號）及移
辦（九十二年度偵字第七八五九號），本院判決如左：
    主  文
戊○○連續意圖為自己不法之所有，以恐嚇使人將本人之物交付，處有期徒刑伍月，
如易科罰金以參佰元折算壹日。扣案之木製球棒壹支、機車大鎖壹個及木棒壹支均沒
收。
    事  實
一、戊○○患有精神分裂疾病，為精神耗弱之人，基於意圖為自己不法所有之概括犯
    意，連續於：民國（下同）九十二年五月十一日晚上十時許，騎乘車牌號碼Ｗ
    ＨＺ－八三三號輕型機車，至台南市○區○○路九四一號寶貝熊超商並進入店內
    ，持客觀上足供兇器使用之木製球棒一支並揚言搶劫，嚇令該超商負責人乙○○
    交付財物，致乙○○心生畏怖而自收銀機內取出新台幣（下同）一千一百元交付
    戊○○，戊○○得手後騎乘機車離去。翌日（九十二年五月十二日）凌晨五時
    五十分許，戊○○騎乘上開機車至台南市○區○○路七三七號全家便利超商並進
    入店內，持客觀上足供兇器使用之機車大鎖一個並揚言搶劫，恐嚇該超商店員林
    盟豐交付財物，致林盟豐心生畏懼，自收銀機內取出一疊百元鈔票交予戊○○，
    經戊○○表示太多了，自動退還部分予林盟豐，戊○○取得剩餘部分共二千一百
    元後即騎乘機車離去，並將上開所取得之現金供己花用。嗣乙○○於九十二年五
    月十四日，發現戊○○在台南市○區○○路六四八號之洗車場工作，乃報警前往
    逮捕，並扣得上開木製球棒一支及機車大鎖一個，戊○○經警方移送台灣台南地
    方法院檢察署檢察官偵訊後，交保在外。九十二年七月十二日晚間九時四十分
    許，戊○○騎乘自行車，至台南市○區○○街八十八號統一便利超商並進入店內
    ，持客觀上足供兇器使用之木棒一枝揚言搶劫，並嚇令該超商店員丙○○交付二
    千元，致丙○○心生恐懼，惟當時店內尚有其他待結帳之顧客，丙○○乃要求戊○○稍候，待其處理完其他顧客結帳事宜後再付錢給戊○○，戊○○即站在櫃台
    邊等候，其他店員見狀俟機報警，警員隨即趕至現場將戊○○逮捕，並扣得木棒
    一支，致戊○○搶劫未得逞。
二、案經臺南市警察局第一分局分別報請臺灣臺南地方法院檢察署檢察官偵查起訴及
    移送併辦。
    理  由
一、右揭事實迭據被告戊○○於警詢、偵查及本院審理中坦承不諱，核與被害人乙○○、林盟豐及丙○○於警詢及本院審理中證述情節相符，並有被告所有且持以犯
    罪之木製球棒一支、機車大鎖一個及木棒一支扣案足供佐證，復有事實一、
    之犯案現場照片五幀卷附卷可參，被告自白核與事實相符，可以採信，本案事證
    明確，其犯行足以認定。
二、按刑法上恐嚇取財罪之「恐嚇」，固係指以危害通知他人，使該人主觀上生畏怖
    之心，然此危害之通知，並非僅限於將來，其於現時以危害相加者，亦應包括在
    內。因此，恐嚇之手段，並無限制，其以言語、文字為之者，固然屬之，即使以
    強暴、脅迫之手段，倘被害人尚有相當之意思自由，而在社會一般通念上，被害
    人尚未達於不能抗拒之程度者，仍屬所謂「恐嚇」之範疇。至於危害通知之方法
    ，亦無限制，無論明示之言語、文字、動作或暗示之危害行為，苟已足使對方理
    解其意義之所在，並足以影響其意思之決定與行動自由者均屬之。故恐嚇取財與
    強盜之區別，端在所為之強暴、脅迫，其於社會一般通念上，是否足以抑制被害
    人之意思自由，至於不能抗拒，以為財物之交付為斷，倘被害人尚未達到此一程
    度，雖被告係意圖為自己不法之所有而出之以強暴、脅迫被害人之行為，使被害
    人交付財物，被告應僅成立恐嚇取財罪（最高法院八十年度第四次刑事庭會議決
    議參照）。
三、經查，本件被告先後持兇器進入三家超商內行搶，已詳如前述，惟證人丙○○於
    審理中到庭結證稱：「被告一進來就拿著棍子說要搶錢，我以為我聽錯了，請被
    告再講一遍，他就重複說我要搶錢，當時店內還有其他顧客，所以我先幫其他顧
    客結帳，．．．當時店內還有其他二位店員在後方整理貨品，我叫另一名店員來
    ，說有人進來要搶錢，那位店員很懷疑的問我是否講真的，後來那位店員就和被
    告交談，並講一些道理給被告聽，第三位店員趁機打電話報警，不久警察就來將
    被告逮捕，被告都沒有作什麼，只是靜靜站在那裏」等語（詳本院九十二年十月
    二十八日審判筆錄）；證人乙○○於本院審理時結證稱：「他（指被告）問我有
    沒有錢，叫我拿錢給他，當時不會害怕，但是我會擔心如果沒有給他錢他會拿球
    棒打我，不是很害怕，只是擔心不給他錢會被他打，．．．（公訴人問：當時能
    不能反抗？）我認為不需要反抗，他給我的感覺不是很高大，只要給他錢就好，
    最主要是有監視錄影器，如果有人怪我，就說我是被搶劫，（公訴人問：你當時
    是否認為被搶反正有錄影機，而且又不是你花掉，所以你沒有反抗？）是的，他
    拿走錢半個小時後又自動回來說以後要還我錢，．．．被告行搶當天折回來時有
    告訴我他在某家洗車場工作」等語（詳本院九十二年十一月二十五日審判筆錄）
    ；證人林盟豐則證稱：「被告拿機車大鎖說要搶劫，因為店長有交待我們不要跟
    搶匪起衝突，所以我直接拿錢給他，當時不會很害怕，還好，收銀機的錢全部拿
    給他，他有退一半給我，說太多了，然後他就走了，．．．他進超商到離開，都
    很平和，沒有衝突發生」等語（詳本院九十三年三月四日審判筆錄），依三位證
    人之證詞顯示，被告雖手持兇器自稱要搶劫並威嚇店員交出財物，惟始終未進入
    櫃台之內，亦未持兇器對證人有何強暴或脅迫行為，其中證人乙○○及林盟豐之
    所以不加抵抗即交付財物，係因認為無需反抗或店長有明確交待不要與搶匪發生
    衝突，另名證人丙○○尚且要求被告稍候，待其處理好其他顧客後再說，進而由
    店內其他店員報警查獲被告，則依本案三件搶案當時情況，被告縱有對於三位證
    人即被害人施用威嚇手段，然客觀上均不足以達到壓抑被害人意思自由，至使不
    能抗拒之程度至明。揆之前揭說明，被告之行為應僅構成刑法恐嚇取財罪，尚難
    以強盜罪相繩。
四、核被告戊○○於事實一之、行搶超商所為，係犯刑法第三百四十六條第一項
    之恐嚇取財既遂罪；事實一之所為，係犯同條第三項之恐嚇取財未遂罪。公訴
    意旨認三次犯行均應依加重強盜罪處斷，依上開說明，尚有未洽，惟起訴之基本
    社會事實相同，爰依法變更起訴法條。又被告三次犯行均時間緊接，犯罪構成要
    件相同，顯均係基於概括之犯意反覆為之，應依連續犯之規定論以一恐嚇取財既
    遂罪處斷並加重其刑。至於第三次行為雖屬未遂，然其全部犯行已依連續犯規定
    僅論以一既遂罪行，故該未遂部分不再減輕其刑，附此敘明。另被告於三次犯行
    中均有異於通常搶匪之舉止，例如自動折回告知被害人乙○○其工作處所；主動
    向被害人林盟豐稱給的錢太多，而退回一半金錢；及行搶時尚在旁等候被害人丙○○為其他顧客結帳等情，已如前述，經本院將被告送請行政院衛生署嘉南療養
    院實施精神醫鑑定，該院依被告所述之過去生活史、疾病史、犯案經過，及實施
    身體檢查、精神狀態檢查與心理衡鑑結果，認為被告對於犯案過程之人、事、時
    、地可完整交待，顯示當時意識清楚，然被告本身為精神分裂病之患者，目前仍
    有明顯之幻覺及妄想等精神病症之干擾，被告於犯行時確有部分受幻覺之影響，
    其行為時之精神狀態雖無心神喪失情形，但已達精神耗弱程度，此有該院九十三
    年二月十日嘉南般字第０九三００００六三五號函及精神鑑定報告書一份在卷可
    按，本院綜合被告行為時之異常舉止及上開鑑定報告，因認被告於行為時之精神
    狀態應達精神耗弱之程度無誤，應依刑法第十九條第二項規定減輕其刑，並與上
    開加重事由，依法先加後減之。爰審酌被告犯罪之動機、目的、手段（攜帶兇器
    ）、所生危害不大、犯罪後均供承犯行態度良好等一切情狀，量處如主文所示之
    刑，並諭知易科罰金之折算標準，以資懲儆。扣案之木製球棒一支、機車大鎖一
    個及木棒一支，係被告所有供本案犯罪所用之物，業據其供承在卷，爰依刑法第
    三十八條第一項第二款規定宣告沒收。至於被告自九十二年八月一日起，即由家
    屬自費送至行政院衛生署嘉南療養院治療，目前仍住院治療中，有該院復函一份
    在卷及主治醫師丁○○到庭說明（詳本院九十二年十一月二十五日審判筆錄），
    被告既已持續接受治療中，故本院不再另行諭知監護處分，併予敘明。
據上論斷，應依刑事訴訟法第二百九十九條第一項前段、第三百條，刑法第五十六條
、第三百四十六條第一項、第四十一條第一項前段、第十九條第二項、第三十八條第
一項第二款，罰金罰鍰提高標準條例第一條前段、第二條，判決如主文。
本案經檢察官甲○○到庭執行職務。
中    華    民    國      九十三    年        三        月    十八      日
                              臺灣臺南地方法院刑事第六庭
                                審判長法  官   黃光進
                                      法  官   張瑛宗
                                      法  官   周紹武
右正本證明與原本無異。
如不服本判決，應於判決送達後十日內向本院提出上訴狀( 應附繕本 )。
                                      書記官   何小玉
中    華    民    國      九十三    年        三        月    十八      日
附錄本案論罪科刑法條全文：
刑法第三百四十六條
意圖為自己或第三人不法之所有，以恐嚇使人將本人或第三人之物交付者，處六月以
上五年以下有期徒刑，得併科一千元以下罰金。
以前項方法得財產上不法之利益，或使第三人得之者，亦同。
前二項之未遂犯罰之。
